臺灣高雄地方法院民事判決　　　　　　 100年度家簡字第18號
原　　　告　史雲　　
被　　　告　趙台榮原名趙翊伶.
上列當事人間解除婚約事件，本院於民國100年8月31日言詞辯論
終結，判決如下：
    主  文
被告應給付原告新臺幣壹拾萬捌仟捌佰肆拾元，及自民國一百年
三月十一日起至清償日止，按年利率百分之五計算之利息。
訴訟費用由被告負擔。
本判決第一項得假執行。
    事實及理由
一、被告經合法通知，未於言詞辯論期日到場，查無民事訴訟法
    第386 條各款所列情形，依原告之聲請，由其一造辯論而為
    判決。
二、原告主張：兩造於民國95年1 月3 日訂定婚約，原告並將先
    前被告所借款項新臺幣（下同）10萬元轉為訂婚禮金贈與被
    告，另贈與被告一錢五分之三虎眼戒指1 枚（下稱系爭戒指
    ）。然被告事後對原告提起妨害性自主之告訴，幸經法院判
    決原告無罪確定，原告原欲與被重修舊好，詎被告與訴外人
    洪明義另訂婚約，二人並於98年6 月30日結婚，原告自得依
    民法第976 條第1 項第1 款規定，以起訴狀繕本之送達對被
    告為解除婚約之意思表示，並依同法第979 條之1 之規定，
    請求被告返還訂婚禮金10萬元及系爭戒指，而被告業已將系
    爭戒指出售，原告自得請求被告返還系爭戒指之價額8,840
    元。訴之聲明：被告應給付原告108,840 元，及自起訴狀繕
    本送達之翌日起至清償日止，按年利率5%計算之利息。
三、被告則以：兩造未曾訂定婚約，其雖曾向原告借款10萬元，
    然原告利用其遺忘之際要求其再簽立1 張借據，並在其後加
    註被告願意嫁給原告及借款轉為聘金字語等語，資為抗辯。
四、本院之判斷：
  (一)按關於爭點效之理論，乃指法院於確定判決理由中，就訴訟
    標的以外當事人所主張之重要爭點，本於當事人辯論之結果
    已為判斷時，除有顯然違背法令，或當事人已提出新訴訟資
    料足以推翻原判斷之情形外，於同一當事人就與該重要爭點
    有關所提起之他訴訟，不得再為相反之主張，法院亦不得作
    相反之判斷，以符民事訴訟法上之誠信原則而言（最高法院
    99年度台上字第781 號裁判可資參照）。準此，若前後兩訴
    訟之當事人相同，且法院就前案當事人重要爭點所為之判斷
    非顯然違背法令，當事人復未於後案中提出新訴訟資料足以
    推翻原判斷者，法院自不得於後案作相反之判斷，當事人亦
    不得再為不同主張。本件原告主張兩造曾於95年1 月3 日訂
    定婚約一節，業據提出借據1 紙為證，固為被告所否認。經
    查，原告曾於97年12月15日，以兩造間之婚約無效為由，對
    被告提起損害賠償訴訟，經本院以98年度雄簡字第1176號民
    事事件受理在案，兩造於該民事事件中亦爭執兩造有無訂立
    婚約，經本院以原告曾有多次以書信向被告商議婚嫁，且以
    10萬元借款債權轉作聘禮、交付系爭戒指與被告，加以被告
    不否認曾收受原告所贈與之系爭戒指等情，認定兩造曾訂定
    婚約等情，業據本院依職權調取本院98年度雄簡字第1176號
    民事事件卷宗核閱無訛，足見有關「兩造間有無訂定婚約」
    乃本院98年度雄簡字第1176號民事事件之重要爭點，本院於
    該事件中已依兩造辯論之結果就此重要爭點為判斷，而經核
    該判斷並無違背法令情事，被告於本事件中復未提出其他足
    以推翻原判斷之新訴訟資料，依上開說明，有關「兩造間有
    無訂定婚約」之爭點於本事件應有爭點效之適用，被告不得
    再為相反之主張，本院亦不得為相反之判斷。故兩造確有於
    95年1 月3 日訂定婚約一節，堪以認定。
  (二)又原告主張被告向其借款10萬元未還，已於訂婚時轉作訂婚
    禮金，另贈與系爭戒指等情，業據原告提出借據1 紙為證，
    而被告對於曾向原告借款10萬元及有收受系爭戒指之情，均
    不爭執，僅爭執兩造並未訂定婚約，然原告主張兩造間曾於
    95年1 月3 日訂定婚約之情屬實，已認定如前，是原告主張
    其因訂定婚約而贈與被告10萬元及系爭戒指等語，亦堪予採
    信。
  (三)按婚約當事人之一方，婚約訂定後，再與他人訂定婚約或結
    婚者，他方得解除婚約；因訂定婚約而為贈與者，婚約無效
    、解除或撤銷時，當事人之一方，得請求他方返還贈與物，
    ，民法第976 條第1 項第1 款、第979 條之1 分別定有明文
    。又按「契約解除時，當事人雙方回復原狀之義務，除法律
    另有規定或契約另有訂定外，依左列之規定：……六應返還
    之物有毀損、滅失，或因其他事由，致不能返還者，應償還
    其價額。」，為民法第259 條第6 款所明文規定，此價額之
    計算應以其回復原狀義務成立時之客觀交易價值定之。經查
    ，原告主張被告於兩造訂定婚約後，復於98年6 月30日結婚
    與洪明義結婚一節，有全戶戶籍資料查詢結果在卷可稽，堪
    認屬實，被告於與原告訂定婚約後，既有於98年6 月30日與
    洪明義結婚之行為，則原告依民法第976 條第1 項第1 款解
    除兩造間之婚約，即屬有據。又原告確有因訂定婚約而贈與
    被告10萬元及系爭戒指之情，業經本院認定如前，原告復已
    以本事件之起訴狀對被告為解除婚約之意思表示，則原告依
    民法第979 條之1 之規定，請求被告返還所贈與之10萬元及
    系爭戒指，亦屬有據。惟系爭戒指業遭被告變賣一節，為被
    告於本院98年度雄簡字第1176號民事事件審理中所自承（見
    該事件卷第43頁），是被告已無法將系爭戒指返還原告之情
    ，堪予認定，則被告即償還系爭戒指之價額予原告。又原告
    主張系爭戒指於其向被告解除婚約時之價額為8,840 元之情
    ，業據提出收據1 紙為證，而被告並未到庭爭執，是原告此
    部分之主張堪信為真實，故被告因無法返還系爭戒指所須償
    還之價額為8,840 元一節，堪以認定，則連同被告應返還原
    告之10萬元，被告應返還原告之數額總計為108,840 元。
五、綜上所述，原告依民法第979 條之1 之規定，請求被告給付
    108,840 元，及自起訴狀繕本送達之翌日即100 年3 月11日
    起至清償日止，按年利率5%計算之利息，為有理由，應予准
    許。
六、再按所命給付之金額或價額未逾50萬元之判決，亦應依職權
    宣告假執行，為民事訴訟法第389 條第1 項第5 款所明文規
    定。本判決命被告給付原告之金額未逾50萬元，爰依上開規
    定依職權宣告假執行。
七、結論：原告之訴為有理由，依民事訴訟法第385 條第1 項前
    段、第78條、第389 條第1 項第5 款，判決如主文。
中    華    民    國   100    年    9     月    14    日
                        家事法庭法  官  黃悅璇
正本係照原本作成。
如對本判決上訴，須於判決送達後20日內向本院提出上訴狀。
中    華    民    國   100    年    9     月    14    日
                                書記官  楊馥華